臺灣新北地方法院民事判決
111年度訴字第953號
原      告  曾慧嫺  

兼
訴訟代理人  曾得國  
被      告  郭雅鳳  
訴訟代理人  陳柏甫律師
上列當事人間請求損害賠償事件，經本院於民國111年7月14日言
詞辯論終結，判決如下：
    主  文
原告之訴及假執行之聲請均駁回。
訴訟費用由原告負擔。
    事實及理由
一、原告起訴主張：
　㈠兩造共同出資購買新北市○○區○○路000巷00號3樓房屋及坐落
    基地（下稱系爭不動產），原告將系爭不動產借名登記在被
    告名下，兩造間就系爭不動產有借名登記關係。嗣兩造合意
    變賣系爭不動產，由原告曾得國與被告簽立協議書（下稱系
    爭協議書），除敘明系爭不動產為兩造共同出資購買之事實
    外，並約定以變賣系爭不動產之方式來償還銀行貸款及分配
    剩餘金額，因原告曾得國曾向父母借款購買系爭不動產，故
    系爭協議書第3條約定將系爭不動產變賣後，應歸還原告曾
    得國之父母新臺幣（下同）80萬元，剩餘金額分3份分配給
    兩造。另於第4條約定系爭不動產變賣之後，原告曾得國及
    被告需各給付原告曾慧嫺30萬元。被告明知兩造終止系爭不
    動產借名登記關係以變賣系爭不動產，依系爭協議書第3條
    至第5條約定，出售價格至少應足以清償支付系爭協議書約
    定之款項，卻違反系爭協議書約定處分系爭不動產之本旨，
    故意以低價1,026萬元出售系爭不動產，導致系爭不動產清
    償抵押貸款後，已無餘額可歸還原告父母80萬元，以及給付
    原告曾慧嫺30萬元。被告未依約定處分共有之系爭不動產，
    違反借名登記契約關係終止後變賣系爭不動產之約定，被告
    有違反借名登記關係終止後返還借名登記物或給付約定變換
    利益予原告之義務。另被告違反系爭協議書約定履行之義務
    ，系爭不動產處分後之價款不足以支付應歸還原告父母80萬
    元，致原告曾得國受有未能清償原告父母80萬元之損害。為
    此請求被告應依系爭協議書第3條、第4條約定及借名登記關
    係終止後之法律關係，給付原告曾得國80萬元、原告曾慧嫺
    30萬元，及均自起訴狀繕本送達翌日起至清償日止，按週年
    利率5%計算之利息等語。
　㈡並聲明：⒈被告應給付原告曾慧嫺30萬元，及自起訴狀繕本送
    達翌日起至清償日止，按週年利率5%計算之利息。⒉被告應
    給付原告曾得國80萬元，及自起訴狀繕本送達翌日起至清償
    日止，按週年利率5%計算之利息。⒊願供擔保，請准宣告假
    執行。
二、被告則以：
　㈠系爭協議書僅針對出售系爭不動產後之價金作較為詳細之整
    理與約定，並不足為認定兩造間有成立借名登記關係之證據
    。且觀諸系爭協議書並未就借名登記之原因及持分數為詳盡
    記載，則原告究係主張擁有系爭不動產多少持分？況原告曾
    慧嫺並非系爭協議書之當事人，亦未於系爭協議書上簽名，
    難認兩造間就系爭不動產有成立借名登記或其他任何法律關
    係。又系爭不動產原登記被告一人，原告並未提出任何強力
    而足以推翻物權登記推定效力之證據，充其量僅係兩造有共
    同出資購買，原告主張兩造間就系爭不動產成立借名登記關
    係，難認可採。又被告出售自己所有之系爭不動產並無任何
    不法性，原告曾以被告蓄意低價出售系爭不動產為由，向臺
    灣新北地方檢察署對被告提出刑事告訴，業經該署檢察官以
    109年度偵字第43973號為不起訴處分，原告提起再議亦遭駁
    回確定（下稱系爭偵查案件）。而系爭不動產能否以期待之
    價格出售，與房市波動、政府政策、屋齡屋況、現狀有無人
    居住等眾多因素有關，非被告所得預見或掌控，被告就系爭
    不動產之出售過程亦不具任何可歸責性，況如出售價格高時
    對被告亦會有利，被告豈可能會故意低價出售？實則，被告
    並未與原告達成合意或承諾出售價格需達1,500萬元，而被
    告委託仲介出售期間長達1年多都無法出售，仲介表示開價
    過高等語，是被告才會採納仲介降價出售之建議，因而成功
    出售系爭不動產，得以償還兩造均已無力負擔之房屋貸款，
    相關程序均公開透明，依市場交易規則與常態進行。原告應
    就被告之可歸責性為何、係何種權利受到侵害、如何舉證損
    害數額等節提出完整之說明，否則原告之請求並無道理。再
    系爭協議書第3條載明系爭不動產出售償還銀行貸款後，所
    得金額先歸還被告40萬元，自應包含房屋貸款及其他為家庭
    支出而積欠之銀行借款，而系爭不動產出售後扣除貸款、稅
    負、仲介費及其他規費後僅剩56萬餘元，再扣除因家庭費用
    支出所欠下之信用貸款、信用卡費用等，分毫未進入被告口
    袋等語，資為抗辯。
  ㈡並聲明：⒈如主文第1項所示。⒉如受不利判決，願供擔保免為
    假執行之宣告。
三、本院之判斷：
    原告主張系爭不動產為兩造出資購買，原告並借用被告名義
    登記，被告簽立系爭協議書承諾系爭不動產出售所得價款清
    償銀行貸款後，應歸還原告父母80萬元以及給付原告曾慧嫺
    30萬元，被告卻故意以低價將系爭不動產出售，致系爭不動
    產所得價款清償銀行貸款後已無餘額可給付原告父母、原告
    曾慧嫺，被告有違反系爭協議書之情形，原告得依系爭協議
    書第3條、第4條約定及終止借名登記關係後返還請求權請求
    被告給付等語。被告固未否認系爭不動產以1,026萬元出售
    並清償銀行貸款後已無餘額給付原告父母、原告曾慧嫺，然
    就其是否應給付原告曾得國80萬元、原告曾慧嫺30萬元，則
    以前揭情詞置辯。是本件兩造爭執所在厥為：㈠原告得否依
    系爭協議書約定請求被告給付？㈡原告得否依借名登記契約
    終止後返還請求權請求被告給付？經查：
　㈠原告不得依系爭協議書請求被告給付：
　⒈原告主張被告承諾於系爭不動產出售後依系爭協議書第3條至
    第5條約定分配價金等語，業據其提出系爭協議書在卷可稽
    （見本院卷第11頁），且為被告所不爭執，堪認屬實。又觀
    諸系爭協議書第3條：「甲方（即原告曾得國）、乙方（即
    被告）及甲方妹妹（曾慧嫺身分證字號：A222…）共同購買
    之房產（住址：新北市○○區○○路000巷00號3樓，即系爭不動
    產），於房產變賣結束償還銀行貸款後，其所得金額先歸還
    乙方新臺幣40萬元、甲方父母新臺幣80萬元，剩餘金額共分
    三份，歸還甲方、乙方、甲方妹妹，其房產未變賣前，甲乙
    雙方仍可居住房產內。」、第4條：「甲乙雙方用房產共同
    借貸新台幣200萬元，變賣房產後需各給付甲方妹妹新臺幣3
    0萬元。」、第5條：「變賣房產後甲方所得金額，三分之一
    金額需給乙方，三分之二金額給甲方父母」等約定，可知系
    爭不動產出售後所得價款應優先清償銀行貸款，之後再依序
    給付被告40萬元、原告父母80萬元，剩餘金額由兩造均分，
    原告曾得國同意將其可分金額3分之1給付被告，3分之2給付
    原告之父母，原告曾得國、被告同意另給付原告曾慧嫺各30
    萬元。惟原告自承系爭不動產以1,026萬元出售後，所得價
    款清償銀行貸款後已無餘額給付原告父母，則原告曾得國依
    系爭協議書第3條約定請求被告給付80萬元，自屬無據。又
    原告曾慧嫺並非系爭協議書之當事人，與被告間並無系爭協
    議書之契約關係存在，縱被告於系爭協議書第4條承諾於系
    爭不動產出售後應給付原告曾慧嫺30萬元，原告曾慧嫺仍不
    得依系爭協議書請求被告給付，故原告曾慧嫺依系爭協議書
    第4條約定請求被告給付30萬元，並非有據。
　⒉原告雖主張當初與被告說好用1,600萬元出售系爭不動產，且
    依系爭協議書約定，被告出售價格至少需足以支付系爭協議
    書第3條至第5條約定各筆款項，被告故意低價出售，導致出
    售後價款不足以清償原告父母，原告曾得國受有未能清償對
    父母80萬元債務之損害云云。然遍觀系爭協議書全文，並未
    見有系爭不動產最低出售價格之約定，且原告於系爭偵查案
    件中係主張與被告協議出售底價為1,500萬元，有系爭偵查
    案件之不起訴處分書在卷可稽（見本院卷第41頁），亦與本
    件主張約定出售底價1,600萬元並非一致，故被告以1,026萬
    元出售系爭不動產有無違反系爭協議書約定，已屬有疑，復
    且衡酌不動產出售價格涉及買賣雙方議價能力、市場供需、
    屋況等眾多因素，系爭協議書既未明確記載系爭不動產之最
    低出售價格，則系爭協議書第3條至第5條約定充其量僅係預
    先約定出售價款清償銀行貸款後之餘額分配順序，而非得逕
    認被告出售系爭不動產之價格需能滿足系爭協議書第3條至
    第5條之各筆款項，故原告前開主張，並無足採。又原告曾
    慧嫺雖主張其授權原告曾得國簽立系爭協議書，被告就此亦
    知情云云，然倘若如此，系爭協議書即應將原告曾慧嫺列為
    當事人之一，並將原告曾得國列為原告曾慧嫺之代理人，殊
    無僅以原告曾得國名義簽立之理，原告曾慧嫺前開主張與系
    爭協議書內容不符，仍無可採。至於原告雖聲請傳喚原告父
    母、原告曾慧嫺與被告對質，以證明被告向原告父母、原告
    曾慧嫺借錢購買系爭不動產，因無力償還貸款欲出售系爭不
    動產，方會簽立系爭協議書約定償還原告父母、原告曾慧嫺
    云云，然倘若如此，亦係被告與原告父母、原告曾慧嫺間借
    貸關係，而非被告依系爭協議書所負系爭不動產出售價款之
    分配義務，況系爭不動產實際出售價格並無剩餘款項可給付
    原告父母、原告曾慧嫺，故被告自無從將剩餘款項依系爭協
    議書第3條、第4條約定給付之義務，原告前開聲請即無調查
    之必要。
　㈡原告不得依借名登記契約請求被告給付：
　⒈原告主張系爭不動產乃兩造共同出資購買，而以被告名義登
    記，兩造間就系爭不動產有借名登記關係存在等語，被告雖
    否認與原告間有借名登記契約云云，然觀諸系爭協議書前言
    ：「甲、乙雙方已於中華民國100年2月17日協議離婚，現以
    『房產共同持有人』立此協議，…」、第3條：「甲方、乙方及
    甲方妹妹（曾慧嫺身分證字號：A222…）『共同購買』之房產…
    」等約定內容，被告業已承認系爭不動產係與原告曾得國共
    同持有，且係與原告曾得國、曾慧嫺共同購買等事實，則原
    告就系爭不動產之應有部分借用被告名義登記，兩造間有借
    名登記關係存在，應堪認定。至於被告雖抗辯依照民法第75
    9條之1第1項規定推定系爭不動產為其所有云云，然原告業
    已提出系爭協議書舉證推翻，被告前開所辯，自無可採。
　⒉惟原告主張系爭不動產借名登記關係終止後，被告應將約定
    分配之系爭不動產變換利益給付原告曾得國80萬元、曾慧嫺
    30萬元云云，原告既未否認系爭不動產以1,026萬元出售並
    清償銀行貸款後，被告已無餘額依系爭協議書第3條至第5條
    約定給付，則系爭不動產變換利益於出售價金清償銀行貸款
    後即無剩餘，被告自無給付變換利益予原告之義務。至於系
    爭不動產是否遭被告故意以低價出售乙節，酌以系爭不動產
    之市價與實際能否以該市價出售，係屬二事，縱認系爭不動
    產之市價高於1,026萬元，亦非可認系爭不動產必然能以高
    於1,026萬元之價格順利出售，難逕認被告有故意低價出售
    之情形，復且原告前曾對被告提起背信告訴，而經系爭偵查
    案件為不起訴處分，更難單純以實際出售價格與市價之落差
    即為不利於被告之認定。至於原告雖主張被告出售系爭不動
    產時之精神狀況不穩定，懷疑被告可能遭誘導而以不合理價
    格出售系爭不動產云云，然此與原告主張被告係故意低價出
    售云云有所齟齬，且倘係如此，被告亦為受害人，於未獲得
    價差填補前，亦無剩餘變換利益可得給付原告，故原告前開
    主張，仍無可採。
四、綜上所述，系爭不動產出售款項於清償銀行貸款後，並無剩
    餘款項可依系爭協議書第3條、第4條約定給付原告父母80萬
    元、原告曾慧嫺30萬元，被告無依系爭協議書約定給付前開
    款項之義務。又系爭不動產雖為原告借用被告名義登記持分
    ，兩造間就系爭不動產有借名登記關係，惟系爭不動產出售
    後已無剩餘變換利益。從而，原告依系爭協議書第3條、第4
    條及終止借名登記契約後之返還請求權，請求被告給付原告
    曾得國80萬元、原告曾慧嫺30萬元及法定遲延利息，均無理
    由，應予駁回。又原告之訴既經駁回，其假執行之聲請亦失
    所附麗，應併予駁回。
五、本件事證已臻明確，兩造其餘之主張、陳述暨攻擊防禦方法
    與證據，經本院斟酌後，認與本件判決結果已不生影響，故
    不一一加予論述，附此敘明。
六、據上論結，原告之訴為無理由，依民事訴訟法第78條，判決
    如主文。　　
中　　華　　民　　國　　111 　年　　8 　　月　　11　　日
                  民事第四庭    法　官　莊佩頴
以上正本係照原本作成
如對本判決上訴，須於判決送達後20日內向本院提出上訴狀。如
委任律師提起上訴者，應一併繳納上訴審裁判費。
中　　華　　民　　國　　111 　年　　8 　　月　　11　　日
                            書記官　李瑞芝